臺灣高等法院民事判決　　　　　　　　 96年度重家上字第2號
上　訴　人　己○○
訴訟代理人　呂丹琪律師
被 上 訴人　庚○○
　　　　　　辛○○
　　　　　　子○○
　　　　　　壬○○
　　　　　　戊○○
　　　　　　丙○○
　　　　　　乙○○
　　　　　　丁○○
　　　　　　癸○○
兼 上 一人
特別代理人　甲○○
共　　　同
訴訟代理人　李建民律師
上列當事人間不動產所有權移轉登記事件，上訴人對於中華民國
95年11月27日臺灣桃園地方法院95年度家訴字第55號第一審判決
提起上訴，本院於96年2月27日言詞辯論終結，判決如下：
    主  文
上訴駁回。
第二審訴訟費用由上訴人負擔。
    事實及理由
一、被上訴人起訴主張：兩造被繼承人雷駿英於民國89年7月11
    日向訴外人林廣淵購買坐落桃園縣大溪鎮○○段1之242、1
    之538地號土地及其上建號3832號門牌號碼桃園縣大溪鎮○
    ○路25號建物（下稱系爭不動產），約定買賣價金為新臺幣
    （下同）660萬元，其中440萬元係以向新竹國際商業銀行股
    份有限公司（下稱新竹銀行）貸款之方式給付，並借用上訴
    人名義登記。雷駿英購買系爭不動產後，即在該址經營滕家
    雜貨店，並與被上訴人癸○○居住在該址，且實際支付系爭
    不動產買賣自備款220萬元及償還新竹銀行貸款440萬元之本
    息，又在病危之際，將系爭不動產所有權狀等物另行在新竹
    銀行租用保管箱，由被上訴人甲○○、子○○及上訴人共同
    保管。雷駿英業於95年4月3日死亡，其與上訴人間就系爭不
    動產之借名登記契約當然消滅，兩造同為雷駿英之法定繼承
    人，爰依繼承及借名登記契約消滅後之法律關係，求為命上
    訴人將系爭不動產所有權移轉登記予兩造公同共有之判決（
    原審判決被上訴人勝訴，上訴人不服提起上訴），並答辯聲
    明：上訴駁回。
二、上訴人則以：雷駿英生前因受上訴人經濟支援，故於購買系
    爭不動產時，即言明贈與上訴人，並直接登記上訴人名義，
    上訴人自始即取得系爭不動產所有權，並無借名登記契約存
    在；又雷駿英生前就系爭不動產有居住及營生之需要，上訴
    人始未為實際使用、收益等語，資為抗辯，並上訴聲明：(一)
    原判決廢棄。(二)被上訴人在第一審之訴駁回。
三、經查系爭不動產為雷駿英於89年7月11日向林廣淵購買，買
    賣價金為660萬元，其中440萬元係向新竹銀行貸款支付，並
    以買賣為原因登記為上訴人名義，購買系爭不動產之自備款
    220萬元及償還新竹銀行貸款440萬元本息，均為雷駿英所支
    付，雷駿英生前在系爭不動產上經營滕家雜貨店，並實際居
    住該址及繳納房地稅賦，系爭不動產所有權狀存放在新竹銀
    行保管箱，由上訴人及被上訴人甲○○、子○○共同保管，
    雷駿英於95年4月3日死亡，兩造為雷駿英之法定繼承人等情
    ，為兩造所不爭執，並有系爭不動產買賣契約書、土地及建
    物登記謄本、新竹銀行存摺、放款利息及違約金收據、新竹
    銀行傳統式保管箱租用約定書、死亡證明書、戶籍謄本、繼
    承系統表及房地稅捐繳款書可稽（原審卷10-29、33-46、15
    5-156頁），自堪信為真實。
四、被上訴人主張雷駿英為系爭不動產真正所有權人，實際出資
    並為使用收益，僅係借用上訴人名義登記，雷駿英死亡後，
    該借名登記契約當然消滅，上訴人應將系爭不動產所有權移
    轉登記予兩造公同共有等語，雖為上訴人所否認，並以前開
    情詞置辯，惟查：
  (一)按借名登記契約為無名契約，通常係指當事人約定，一方（
    借名者）經他方（出名者）同意，就屬於一方現在或將來之
    財產，以他方之名義，登記為所有人或其他權利人之契約。
    查證人即為雷駿英辦理系爭不動產買賣事宜之代書劉帥雷證
    稱：「林廣淵向雷俊傑（即雷駿英原名）借錢，我印象中大
    概是借幾十萬到100多萬… 後來林廣淵無法還錢，就說乾脆
    房子賣給滕媽媽（即雷俊傑），滕媽媽也願意買，經過價格
    的磋商，才達成此一買賣契約。後來滕媽媽因為年紀大也沒
    有固定收入，無法一次付清現金，所以就說要貸款，我向滕
    媽媽說，以你的條件，銀行可能不願意承借，要去找一個年
    紀輕一點，而且有固定收入的人，登記在他名下，來向銀行
    貸款。後來滕媽媽就找了登記的己○○來向銀行貸款，此案
    件才結束」「之前滕媽媽是在八德的更寮腳作雜貨店，她買
    了這個房子之後， 她就搬來這個房子繼續作雜貨店的生意」
    等語（原審卷100-101頁）， 該證人僅係代書，兩造均非其
    承辦系爭不動產買賣事宜之當事人，並無特殊怨隙，其就職
    務上所知之客觀事實所為陳述，自可採信，依其證述可知，
    雷駿英係因林廣淵欠伊借款無法償還，林廣淵乃以系爭不動
    產抵債出賣予雷駿英，雷駿英雖資力不足，但仍願意承買系
    爭不動產供自己經營雜貨店之用，足見雷駿英購買系爭不動
    產係為自己使用之意，且係出於該證人之主動建議始將系爭
    不動產登記在己○○名下，並以己○○名義向銀行貸款，此
    亦與一般買賣交易習慣相符；況依上訴人自承雷駿英子女中
    惟其收入穩定，家庭幸福，並無不良嗜好等語（原審卷69頁
    ），及被上訴人辛○○陳稱當時借用己○○名義，係因己○
    ○為勞工，有優惠貸款，且祇有己○○有薪資證明，其他人
    均無薪資證明等語（原審卷121頁）， 亦核與前情相當，是
    被上訴人主張雷駿英購買系爭不動產為自己所有，因僅有上
    訴人適於出面貸款而借名登記予上訴人等情，核與常情無違
    ，應屬可採。
  (二)上訴人雖辯稱雷駿英於89年７月11日購買系爭不動產贈與伊
    ，且若非贈與，以伊名義貸款440萬元 ，有相當風險，伊不
    可能承擔當該風險云云 ，惟查償還新竹銀行貸款440萬元本
    息均為雷駿英所支付，已如上述，上訴人亦不否認該貸款係
    由雷駿英自行付清（原審卷121頁） ，且被上訴人子○○曾
    於93年７月19日將1筆170萬元之金額匯入上訴人上開新竹銀
    行帳戶內，而新竹銀行旋於同年月22日塗銷系爭不動產之抵
    押權，有匯款申請書及系爭不動產異動索引資料可憑（原審
    卷29、110-114頁） ，就其時間點及匯入帳戶目的觀之，被
    上訴人主張該筆匯款係清償雷駿英之貸款（按，上開貸款於
    92 年2月24日及93年7月19日各清償200萬元-見本院卷50-52
    頁之放款結清帳戶明細查詢）等語，應屬可採。又被上訴人
    主張該筆金額係雷駿英以癸○○先夫唐書永遺留解約之定存
    提前還清剩餘貸款等語，業據提出協議書、郵政定期儲金存
    單及轉存申請書為證（原審卷158-159頁） ，依上開資料顯
    示，被上訴人癸○○（重度智障 ，領有身心障礙手冊-原審
    卷96頁）先夫唐書永確留有1筆200萬元以女兒唐湘凌名義之
    定存，委由雷駿英負責其妻及女兒之照顧等一切事宜，而該
    筆定存於93年3月26日到期，同年4月12日即轉存未續存，衡
    諸雷駿英為癸○○之監護人，得為癸○○之利益而管理其財
    產，及雷駿英所經營之雜貨店所得有限，尚難一次償還貸款
    情事，堪認被上訴人主張該筆金額係動用唐書永遺留之定存
    償付貸款等語為真正。另依證人劉帥雷證稱：「印象中沒有
    看過己○○在那個雜貨店… 印象比較深刻的是，滕媽媽1個
    智力比較弱的女兒癸○○有在那裏」等語（ 原審卷102頁 ）
    ，足見雷駿英生前與被上訴人癸○○為系爭不動產實際管理
    使用之人，且被上訴人癸○○特別需要雷駿英之照顧而同住
    ，而上訴人則未與雷駿英同住，且就系爭不動產之貸款亦未
    負擔，更未有照顧雷駿英或癸○○之特別事實，雷駿英實無
    理由特別將系爭不動產贈與上訴人之必要。再者，上訴人並
    不否認95年２月間有與被上訴人子○○及甲○○一同至新竹
    銀行租用保管箱存放系爭不動產所有權狀等情 （原審卷103
    頁 ），倘系爭不動產確為雷駿英於89年7月11日贈與上訴人
    所有，理應由上訴人自行償還銀行貸款及繳納房地稅捐，且
    雷駿英亦應將所有權狀交由上訴人單獨保管，俾免其他子女
    知悉後而生爭端，惟雷駿英於購買系爭不動產後，仍自行償
    還銀行貸款及繳納房地稅捐，且未將系爭不動產所有權狀逕
    交由上訴人保管，而係自行保管，於生病後更未直接交予上
    訴人保管，而係要求存放至銀行保管箱，並由上訴人及被上
    訴人子○○、甲○○共同保管，益徵雷駿英並無將系爭不動
    產贈與上訴人之意思至明。
  (三)又系爭不動產登記上訴人名義，而實際由雷駿英出資及使用
    收益，均有可能該當於借名契約或贈與契約，然被上訴人既
    已先就系爭不動產購買源由、資金來源及借名予上訴人之特
    定原因為相當之舉證，足使本院就借名契約之存在產生心證
    ，則此時就贈與契約之存否，是否足以否認借名契約之存在
    ，即應由上訴人舉證，而上訴人就其所辯因雷駿英生前受惠
    於伊經濟支援，且伊對雷駿英最為孝順，雷駿英對伊存有歉
    疚，為求回報，乃將系爭不動產贈與伊云云，並未能舉證以
    實其說，而所提之醫療、喪葬費等收據（ 原審卷72-88頁 ）
    亦係系爭不動產購買許久後之支出，尚不足作為有利於贈與
    契約存在之認定。是雷駿英與上訴人間就系爭不動產之法律
    關係，應以被上訴人主張之借名契約為可採。
五、綜上所述，雷駿英與上訴人間就系爭不動產成立借名契約，
    此項借名契約係為銀行核貸之便而登記為上訴人名義，其目
    的並無違反強制、禁止規定或悖於公序良俗，應可認屬合法
    有效之契約，且性質與委任契約類同，應類推適用委任關係
    終止、消滅之規定（最高法院91年度台上字第1871號裁判要
    旨參照）， 而依民法第550條前段之規定，委任關係，因當
    事人一方死亡而消滅，故本件借名契約因雷駿英死亡而消滅
    。系爭不動產既屬雷駿英所有，應為雷駿英之遺產，兩造同
    屬雷駿英之法定繼承人，是被上訴人依繼承及借名契約之法
    律關係，請求上訴人應將系爭不動產所有權移轉登記為兩造
    公同共有，自屬應予准許。從而，原審所為上訴人敗訴之判
    決，核無違誤。上訴論旨指摘原判決不當，求予廢棄改判，
    為無理由，應予駁回。
六、兩造其餘之攻擊或防禦方法及未經援用之證據，經本院斟酌
    後，認為均不足以影響本判決之結果，自無逐一詳予論駁之
    必要，併此敘明。
七、據上論結，本件上訴為無理由，依民事訴訟法第449條第1項
    、第78條，判決如主文。
中　　華　　民　　國　　96　　年　　3　　月　　13 　　日
　　　　　　　　　　民事第十三庭
                        審判長法　官  劉勝吉
                              法　官  李媛媛
                              法　官  陳駿璧
正本係照原本作成。
如不服本判決，應於收受送達後20日內向本院提出上訴書狀，其
未表明上訴理由者，應於提出上訴後20日內向本院補提理由書狀
（均須按他造當事人之人數附繕本）上訴時應提出委任律師或具
有律師資格之人之委任狀；委任有律師資格者，另應附具律師資
格證書及釋明委任人與受任人有民事訴訟法第466條之1第1項但
書或第2項（詳附註）所定關係之釋明文書影本。
中　　華　　民　　國　　96　　年　　3　　月　　14　 　日
　　　　　　　　　　　　　　　書記官  黃  愛
附註：
民事訴訟法第466條之1（第1項、第2項）：
對於第二審判決上訴，上訴人應委任律師為訴訟代理人。但上訴
人或其他法定代理人具有律師資格者，不在此限。
上訴人之配偶、三親等內之血親、二親等內之姻親，或上訴人為
法人、中央或地方機關時，其所屬專任人員具有律師資格並經法
院認為適當者，亦得為第三審訴訟代理人。
